最高法院民事判決　　　　　　　　　 111年度台上字第1413號
上　訴　人　Ａ○１
訴訟代理人　李平勳律師
　　　　　　陳佳伶律師
被 上訴 人　Ａ○２
訴訟代理人　蔡志忠律師
　　　　　　楊玉珍律師
上列當事人間請求夫妻剩餘財產分配事件，上訴人對於中華民國
111 年1月12日臺灣高等法院臺中分院第二審判決（109年度家上
字第49號），提起一部上訴，本院判決如下：
    主  文
上訴駁回。
第三審訴訟費用由上訴人負擔。
    理  由
一、被上訴人主張：
  ㈠兩造於民國67年10月11日結婚，未約定夫妻財產制，以法定
    財產制為夫妻財產制，上訴人於108年4月22日（下稱基準日
    ）訴請離婚（已確定），法定財產制關係消滅，伊得請求平
    均分配兩造剩餘財產之差額。
  ㈡於基準日，伊婚後財產如原判決附表（下稱附表）一所示，
    共新臺幣（下同）1660萬7853元，無負債；上訴人婚後財產
    如附表二編號1至8、12至19所示，加計如附表二編號9 、10
    備註欄所示財產，共1 億1079萬3280元，伊僅向上訴人請求
    剩餘財產差額3411萬8389元。
  ㈢於原審提起反請求，依民法第1030條之1第1項規定，求為命
    上訴人給付3411萬8389元，及自109年8月21日起加計法定遲
    延利息之判決（其他未繫屬本院部分，不予論述）。
二、上訴人抗辯：
  ㈠伊婚後財產如附表二編號1至5、7、8、12至19所示，共 563
    萬5568元，無負債。
  ㈡如附表二編號6所示存款，係公教退休金；編號9、10備註欄
    所示臺中市○○區○○○段000000000 地號土地（下稱大里
    ○○○段土地），係以訴外人即伊父甲○○贈與之金錢所購
    買，嗣於108年4月25日出售所得價金，屬無償取得，均不應
    列入婚後財產。
三、原審判命上訴人給付被上訴人3411萬8389元本息。理由如下
    ：
  ㈠兩造合意以基準日為計算剩餘財產分配之時點，如附表一編
    號1至5所示，係被上訴人之婚後財產，如附表二編號1至5、
    7、8、12至19所示，則係上訴人之婚後財產，兩造婚後均無
    負債等事實，為兩造所不爭。
  ㈡被上訴人之婚後財產為1660萬7853元：  
  1.如附表一編號6 所示房地（下稱○○路房地），係被上訴人
    於73年9月5日買受，同月22日為所有權移轉登記，嗣持向訴
    外人華南商業銀行股份有限公司辦理設定本金最高限額抵押
    權72萬元，同時清償其○○路房地之抵押貸款100 萬元，有
    抵押權設定契約書、抵押權債務清償證明書可稽。至證人乙
    ○○之證述，尚難憑為認定○○路房地係上訴人所有，借名
    登記於被上訴人名下。堪認○○路房地為被上訴人以抵押貸
    款買受，屬其婚後財產。
  2.參酌公務人員退休資遣撫卹法第82條第1項、第2項規定，公
    務人員因離婚而法定財產制消滅時，與該公務人員婚姻關係
    存續期間滿2 年之離婚配偶，得請求分配該公務人員之退休
    金，除一次性給付之退休金外，亦包括退休年金部分，足見
    退休金應列入剩餘財產分配。被上訴人退休時，兩造婚姻關
    係尚存續中，被上訴人以退休金所購買如附表一編號7 所示
    土地，應列入其婚後財產。
  3.綜上，加計兩造不爭執附表一編號1至5所示屬被上訴人之婚
    後財產，則附表一所示財產均應列入被上訴人之婚後財產，
    共1660萬7853元。
  ㈢上訴人婚後財產為1億1079萬3280元：
  1.附表二編號6 所示存款，為上訴人之公教退休專戶存款，有
    臺灣銀行營業部函附上訴人存款帳戶總歸戶查詢表可憑，復
    為兩造所不爭執，而上訴人退休時，兩造婚姻關係尚存續中
    ，參諸前揭說明，該退休金存款屬上訴人之婚後財產。
  2.綜合乙○○之證述，卷附切結書、大里○○○段000 地號土
    地謄本等件，參互以觀，足徵大里○○○段土地係上訴人以
    其資金所購買，借名登記於甲○○名下，足認屬上訴人之婚
    後財產，則其出售該土地所得之價金，自應列入上訴人之婚
    後財產。
  3.綜上，加計兩造不爭執如附表二編號1至5、7、8、12至19所
    示，係上訴人之婚後財產，則上訴人之婚後財產即如附表二
    編號1至8、12至19所示，加計大里○○○段土地出售所得之
    價金，共1億1079萬3280元。
  ㈣審酌民法第1030條之1 之立法理由，兼以上訴人並未舉證證
    明被上訴人有不務正業，或浪費成習之情形，參酌被上訴人
    操持家務，備極辛勞，使上訴人得無內顧之憂，專心發展事
    業等情，就上訴人婚後剩餘財產之差額，除因繼承或其他無
    償取得者外，被上訴人應有平均分配之權利，無庸予以酌減
    。兩造婚後剩餘財產差額為9418萬5427元，平均分配，被上
    訴人請求上訴人給付3411萬8389元，洵屬有據，應予准許。
  ㈤從而，被上訴人依民法第1030條之1第1項規定，請求上訴人
    給付3411萬8389元本息，為有理由，應予准許。
四、本院判斷：
  ㈠按取捨證據、認定事實屬於事實審法院之職權，若其取證、
    認事並不違背法令或有悖於經驗法則、論理法則與證據法則
    ，即不許任意指摘其為不當，援為上訴第三審之理由。
  ㈡原審本於採證、認事之職權行使，綜合相關事證，合法認定
    於基準日，被上訴人、上訴人之婚後財產各為1660萬7853元
    、1 億1079萬3280元，兩造婚後剩餘財產差額為9418萬5427
    元，平均分配，被上訴人反請求依民法第1030條之1第1項規
    定，請求上訴人給付3411萬8389元本息，為有理由，應予准
    許等情，因以上述理由，為上訴人不利之判決，經核於法洵
    無違誤。
  ㈢上訴論旨，猶就原審採證、認事之職權行使暨其他與判決基
    礎無涉之理由，指摘原判決此部分為不當，聲明廢棄，非有
    理由。末按，數家事訴訟事件，或家事訴訟事件及家事非訟
    事件請求之基礎事實相牽連者，得向就其中一家事訴訟事件
    有管轄權之少年及家事法院合併請求，不受民事訴訟法第53
    條及第248 條規定之限制。前項情形，得於第一審或第二審
    言詞辯論終結前為請求之變更、追加或為反請求。家事事件
    法第41條第1項、第2項定有明文。上訴人依民法第1052條第
    2 項請求裁判離婚，第一審判准兩造離婚，被上訴人對第一
    審判決不服，提起上訴，嗣於109年8月17日反請求夫妻剩餘
    財產分配（原審卷一163頁），上訴人則於110年12月10日追
    加反請求夫妻剩餘財產分配（原審卷三215 頁），分屬家事
    事件法第3條第2項乙類之離婚訴訟事件、第3 項丙類其他因
    夫妻財產關係所生請求之訴訟事件，二者基礎事實相牽連，
    為避免當事人因家事紛爭迭次興訟，統合處理家事紛爭，兼
    顧程序之迅速及經濟之牴觸；參諸上訴人於原審並未為審級
    利益之抗辯（原審卷一217 頁），原審依上開規定，准許被
    上訴人之反請求，核無違誤。又本件所涉及之法律上爭議，
    不具原則上重要性，爰不行法律審言詞辯論。均附此敘明。
五、結論：本件上訴為無理由。依家事事件法第51條，民事訴訟
    法第481條、第449條第1項、第78條，判決如主文。
中    華    民    國   111    年    6     月    22    日
                      最高法院民事第六庭
                          審判長法官  魏  大  喨  
                                法官  李  文  賢  
                                法官  林  玉  珮  
                                法官  高  榮  宏  
                                法官  李  寶  堂  
本件正本證明與原本無異
                                      書  記  官
中    華    民    國   111    年    6     月    27    日